【裁判字號】    90,訴,220
【裁判日期】    900822
【裁判案由】    執行異議之訴
【裁判全文】
臺灣雲林地方法院民事判決  九十年度訴字第二二○號
    原      告  戊○○
                丁○○
    訴訟代理人  丙○○
    訴訟代理人  己○○
    訴訟代理人  乙○○
    複代理  人  甲○○
右當事人間第三人異議之訴事件，本院判決如左：
    主    文
原告之訴駁回。
訴訟費用由原告平均負擔。
    事    實
甲、原告方面：
一、聲明：鈞院八十九年度執第八八二六號強制執行程序關於被告與訴外人廖復政拆
    屋還地強制執行事件，就坐落雲林縣二崙鄉○○段三三三號、三三三之七地號面
    積各為０‧００六六及０‧０一二三公頃土地（下稱系爭土地），原告丙○○所
    有門牌號碼雲林縣二崙鄉○○村○○路○段一九八號房屋（下稱系爭房屋一）、
    原告戊○○所有門牌號碼雲林縣二崙鄉○○村○○路○段二００號房屋（下稱系
    爭房屋二）、原告丁○○所有門牌號碼雲林縣二崙鄉○○村○○路○段二０二號
    房屋（下稱系爭房屋三）所為之強制執行程序，應予撤銷。
二、陳述：
（一）被告將系爭土地出租與原告之父廖海國，廖海國死後，該租賃權即應由其繼承
      人原告及訴外人廖復民、廖復田、廖復政、廖金鳳、廖梅君八人共同繼承，被
      告終止租賃契約之意思表示應向繼承人全體為之，始合法有效終止，被告僅單
      獨向繼承人之一廖復政催繳租金，並為終止契約之意思表示，該終止契約之意
      思表示無效，原告與被告間租賃契約仍有效存在。
（二）系爭房屋一至三為訴外人廖海國原始出資建築，取得所有權，迄今尚未辦理保
      存登記，廖海國於民國（下同）七十二年三月九日死亡，其於生前即將系爭房
      屋二、三事實上之處分權分別贈與原告戊○○、丁○○，另系爭房屋一則由原
      告丙○○於七十四年繼承，並於同年十二月向雲林縣稅捐稽徵處虎尾分處申請
      變更為原告丙○○名義，由其負擔房屋稅。其餘繼承人雖未於廖海國死亡時依
      民法第一千一百七十四條規定拋棄繼承，惟業已於九十年六月十二日書立繼承
      （遺產）分割同意書，且系爭房屋一至三納稅義務人均為原告，該房屋稅繳款
      書、稅籍證明書等即足以證明系爭房屋一至三確分別為原告所有，非廖復政所
      有，爰依強制執行法第十五條規定，提起本訴。
（三）原告於七十六年即搬至台北居住、工作，於鈞院八十八年度重訴字第三一號、
      台灣高等法院台南分院八十九年度重上字第三九號拆屋還地事件審理、勘驗現
      場時，因原告皆未住在系爭房屋一至三，不知廖復政有無住在系爭房屋一至三
      內，且廖復政亦未通知原告，因此原告並不知情，迄鈞院以八十九年度執字第
      八八二六號強制執行時，廖復政始通知原告。
（四）如鈞院不認系爭房屋一至三為原告分別所有，則原告主張行使廖海國全體繼承
      人之共有權，排除強制執行。
三、證據：提出廖海國繼承系統表、除戶謄本、戶籍謄本、收入租金明細表、雲林稅
    捐稽徵處虎尾分處七四虎分稅二第二九八五五號函、郵政匯票、存證信函各一份
    、土地登記謄本、房屋稅繳款書各二份、房屋稅籍證明書、身分證各三份、起訴
    同意書五份、房屋稅繳納通知書、繼承分割同意書各八份為證。
乙、被告方面：
一、聲明：原告之訴駁回。
二、陳述：
（一）系爭土地承租人為廖海國，廖海國死亡後，繼承人共有原告及廖復民、廖復田
      、廖復政、廖金鳳、廖梅君八人，故本件應由全體繼承人起訴，當事人始適格
      。
（二）系爭房屋一至三確係由廖海國所出資建築，惟在鈞院八十八年度重訴字第三一
      號民事事件審理中廖復政陳述：系爭房屋一至三確係伊在使用等語，並主張其
      為系爭土地之承租人，將租金提存至鈞院提存所，又鈞院勘驗現場時系爭房屋
      一至三亦確由廖復政使用中，是廖復政顯係系爭房屋之所有權人，被告就系爭
      土地僅與廖復政有租賃關係，今原告於前述事件歷經二審審理判決確定，據以
      強制執行之際，始主張分別為系爭房屋一至三之所有權人，且所提出之房屋稅
      繳款書、房屋稅籍證明等資料，亦不能證明原告對系爭房屋一至三分別有所有
      權，顯有事後勾串之虞，自無足採。
（三）原告主張系爭房屋一至三分別為其所有，復又主張係全體繼承人公同共同，顯
      見原告本身亦不能確定自己是否為所有權人。
丙、法院依職權：
一、調閱本院八十八年度重訴字第三一號拆屋還地事件卷宗。
二、訊問證人廖復政。
    理    由
一、按民法第八百二十八條第二項所定應得公同共有人全體之同意者，係指對公同共
    有物之處分或對公同共有物其他權利之行使而言，然公同共有物之保存行為與公
    同共有物本身之權利有別，其他共有人基於公同共有權之作用，提起第三人異議
    之訴，排除侵害，並非公同共有物之處分行為，亦非對公同共有物之其他權利行
    使行為，應無民法第八百二十八條第二項之適用認其當事人之適格並無欠缺（參
    照最高法院五十四台上二０三五號判例）。是在公同共有人中之一人或數人起訴
    成為原告，主張其個人權利或基於公同共有人之地位、資格所生權能已遭侵害或
    將受危害之事實，而以第三人為被告，求為判決制止或排除被告所為危害、妨害
    使用收益權等類保存行為之情形，應認其屬容許個別訴訟之範圍，不適用民法第
    八百二十八條第二項要求其起訴應經共有人全體之同意。故本件原告提起本訴主
    張對系爭土地及系爭房屋一至三分別具有租賃權、所有權（或共有權），足以排
    除強制執行之權利，以防止租賃權之喪失、系爭房屋一至三之滅失為目的，以維
    持現狀之保存行為，依前揭說明，原告勿須得公同共有人全體之同意，即可單獨
    起訴，無當事人不適格之問題，合先敘明。
二、本件原告起訴主張：廖海國向被告承租系爭土地，並在該地上出資建築系爭房屋
    一至三，廖海國死亡時，繼承人有原告與廖復民、廖復田、廖復政、廖金鳳、廖
    梅君八人，均未依法拋棄繼承，惟廖海國於生前即將系爭房屋二、三事實上之處
    分別贈與原告戊○○、丁○○，另系爭房屋一則由原告丙○○於七十四年繼承，
    並由原告負擔房屋稅迄今，是上開房屋顯係原告分別所有，又被告終止系爭土地
    租賃契約之意思表示僅單獨向廖復政為之，該意思表示無效，原告與被告間租賃
    契約仍有效存在，爰依法提起本訴。被告則以：系爭房屋一至三確係由廖海國出
    資建築，惟在本院八十八年度重訴字第三一號拆屋還地事件審理中，廖復政均稱
    系爭房屋一至三確係其在使用，並主張為承租人，將租金提存至法院，又本院勘
    驗現場時系爭房屋一至三亦確由廖復政使用中，是廖復政顯係系爭房屋一至三之
    所有權人無誤，被告就系爭土地亦僅與廖復政有租賃關係，今原告於前述事件歷
    經二審審理判決確定，據以強制執行之際，始主張分別為系爭房屋一至三之所有
    權人，且所提出之房屋稅籍證明等資料，皆不能證明原告對系爭一至三分別有所
    有權，顯有事後勾串之虞，自無足採等語置辯。
三、原告主張廖海國向被告承租系爭土地，並在該地上出資建築未辦理建物第一次保
    存登記之系爭房屋一至三，原始取得所有權，廖海國於七十二年三月九日死亡，
    而被告以本院八十八年度重訴字第三一號、台灣高等法院台南分院八十九年度重
    上字第三九號確定判決為執行名義，請求拆屋還地，經本院以八十九年度執字第
    八八二六號受理在案，強制執行程序尚未終結之事實，業據其提出土地登記謄本
    、繼承系統表、除戶謄本、收入租金明細表各一份為證，並經本院依職權調取前
    揭卷宗核閱無訛，復為被告所不爭執，堪信原告此部分之主張為真實。是本件所
    應審究者為原告對於執行標的物，有無足以排除強制執行之權利？
四、按房屋稅納稅義務人，並非必為房屋所有人，繳納房屋稅之收據，亦非即為房屋
    所有權之證明，本件上訴人提出之房屋稅收據上關於系爭房屋之納稅義務人之記
    載，雖變更為上訴人名義，仍不足據以證明上訴人即為系爭房屋之所有人（最高
    法院七十年度台上字第三七六０號判例）。本件原告主張系爭房屋一於七十四年
    由原告丙○○繼承，另系爭房屋二、三事實上處分權，則於廖海國生前即已分別
    贈與原告戊○○、丁○○，且該房屋稅亦均由原告繳納至今，上開房屋顯係原告
    分別所有，固據其提出雲林稅捐稽徵處虎尾分處七四虎分稅二第二九八五五號函
    一份、房屋稅繳款書二份、房屋稅籍證明書、身分證各三份、房屋稅繳納通知書
    、繼承分割同意書各八份為證。惟查：
（一）依上開函及房屋稅繳款書、房屋稅籍證明書、身分證、房屋稅繳納通知書所載
      ，原告戊○○、丁○○、丙○○雖分別自五十八年、六十三年、七十四年起至
      九十年間，為系爭房屋之納稅義務人，然依前揭判例意旨所示，尚不足以證明
      原告丙○○於七十四年十二月間已取得系爭房屋一之所有權；原告戊○○、丁
      ○○於七十二年三月九日前，即已因贈與分別取得系爭房屋二、三事實上處分
      權之事實。
（二）又核該繼承（遺產）分割同意書，經原告自認係在九十年六月十二日始書立，
      則原告若已於前述時間分別因繼承、贈與取得系爭房屋之所有權、事實上處分
      權，又何須於本件訴訟審理中，始由繼承人全體書立該同意書，此與原告主張
      之事實自相矛盾，前開同意書顯有臨訟編篡之嫌，尚難以此遽為有利於原告之
      認定，是原告前開主張自無足取。
五、次按配偶有相互繼承遺產之權，其與第一千一百三十八條所定第一順序之繼承人
    同為繼承時，其應繼分與他繼承人平均。繼承人自繼承開始時，除民法另有規定
    外，承受被繼承人財產上之一切權利義務。繼承人有數人時，在分割遺產前，各
    繼承人對於遺產全部為公同共有。繼承人得拋棄其繼承權。前項拋棄，應於知悉
    其得繼承之時起二個月內，以書面向法院、親屬會議或其他繼承人為之。繼承在
    民法繼承編施行前開始者，除本施行法有特別規定外，不適用民法繼承編之規定
    ；其在修正前開始者，除本施行法有特別規定外，亦不適用修正後之規定。民法
    第一千一百四十四條、第一千一百四十八條、第一千一百五十一條、七十四年六
    月三日修正前第一千一百七十四條、民法繼承編施行法第一條分別定有明文。又
    租賃權為財產權之一種，得為繼承之標的。本件訴外人廖海國於七十二年三月九
    日死亡時，繼承人共有配偶戊○○，及子女丙○○、丁○○、廖復民、廖復田、
    廖復政、廖金鳳、廖梅君七人，有除戶及戶籍謄本附卷可稽，依不溯既往原則，
    應適用修正前民法第一千一百七十四條規定，而廖海國之遺產僅有系爭土地租賃
    權、系爭房屋一至三之所有權，上開繼承人均未依修正前民法第一千一百七十四
    條規定拋棄繼承，此為原告所自認，揆諸前揭規定，系爭土地之租賃權與系爭房
    屋一至三之所有權，即應由上述繼承人全體繼承，而為公同共有，其應繼分均為
    八分之一。
六、再共同繼承人雖就共同繼承財產之全部，有其應繼分，但其應繼分係不確定、潛
    在的，而顯帶有身分法的色彩，並無物權法的（分別共有）性質，即應繼分係指
    各繼承人對於遺產上之一切權利義務所得繼承之比例。因此，共同繼承人將其應
    繼分轉讓於第三人，而使該第三人與其他共同繼承人成立公同關係者，自為共同
    關係性質所不許，但如得其他共同繼承人同意，而將自己應繼分轉讓於其他共同
    繼承人，則應無不可之理。又當事人雙方互相表示意思一致者，無論其為明示或
    默示，契約即為成立，民法第一百五十三條第一項復有明定。所謂默示之意思表
    示，係指依表意人之舉動或其他情事，即以言語文字以外之其他方法，足以間接
    使人推知其效果意思者而言，原則上與明示之意思表示有同一之效力。經查：
（一）原告自承：於七十六年即已搬至台北居住、工作，均未住在系爭房屋一至三等
      語，核與證人廖復政即原告戊○○之子、丙○○及丁○○之弟到庭證述：八十
      四年返回系爭房屋一至三，當時為空屋，即搬進去住情節相符。是系爭土地、
      系爭房屋一至三，自八十四年起迄今均由廖復政單獨占有使用之事實，足堪認
      定。
（二）又廖復政於本院八十八年度重訴字第三一號拆屋還地事件審理中陳稱：系爭房
      屋現由伊使用等語（見該卷宗第七十四頁），並提存系爭土地之租金新台幣三
      百六十元到本院提存所，此有本院八十八年度存字第六四四號提存書附於八十
      八年度重訴字第三一號卷宗可證（見該卷宗第二０三頁），復於台灣高等法院
      台南分院八十九年度重上字第三九號事件審理時陳述：租金伊繳到六十七年，
      租金太高，不同意拆屋，若要拆屋要補償伊所受損失等語（見該卷宗第一０一
      頁、一一七頁、一五二頁），徵諸廖復政於該拆屋還地事件訴訟程序中所為之
      訴訟行為，顯見其係以系爭土地承租人及系爭房屋一至三所有人之地位，行使
      訴訟上之防禦權。
（三）而原告及其他繼承人均為廖復政之至親，若系爭土地租賃權與系爭房屋之所有
      權仍為全體繼承人所公同共有，就拆屋還地此影響財產權甚鉅之情事，廖復政
      焉有不告知原告及其他繼承人以研商如何因應之理，此顯與常情相違，是依經
      驗法則判斷，原告及其他繼承人應均已知悉系爭土地及房屋涉訟乙節，卻未於
      前述拆屋還地事件為訴訟之參加，逕由廖復政於前開拆屋還地事件中，以系爭
      土地之承租人及系爭房屋一至三所有權人地位，行使訴訟之防禦權。
（四）是本院綜合審酌上情，足以間接推知原告及其他繼承人全體，已於八十四年間
      ，以默示之意思表示同意，原告、廖復民、廖復田、廖金鳳、廖梅君各將其應
      繼分，默示的讓與廖復政，使廖復政取得遺產之全部應繼分即系爭土地租賃權
      及系爭房屋一至三之所有權。
七、次按強制執行法第十五條，所謂就執行標的物有足以排除強制執行之權利者，係
    指對於執行標的物有所有權、典權、留置權、質權存在情形之一者而言（參照四
    十四年度台上字第七二一號判例）。本件原告既已將廖海國遺產即系爭土地租賃
    權及系爭房屋一至三之所有權之應繼分讓與廖復政，業如前述，揆諸前開判例意
    旨，原告主張對系爭土地有租賃權、系爭房屋一至三分別有所有權提起本件第三
    人異議之訴，自屬無從准許。
八、從而，原告依強制執行法第十五條提起第三人異議之訴，請求將本院八十九年度
    執第八八二六號拆屋還地強制執行事件，就系爭土地及系爭房屋一至三所為之強
    制執行程序予以撤銷，為無理由，應予駁回。。
九、本件事證已臻明確，兩造其餘攻擊防禦方法之陳述，亦與判決結果並無影響，爰
    不一一論述，併此敘明。
十、據上論結，本件原告之訴為無理由，依民事訴訟法第七十八條、第八十五條第一
    項前段，判決如主文。
中      華      民      國    九十      年      八    月    二十二      日
                                臺灣雲林地方法院民事第二庭
~B審判長法官  陳宏卿
~B法      官  蔣得忠
~B法      官  蘇錦秀
右為正本係照原本作成。
如對本判決上訴，須於判決送達後廿日內向本院提出上訴狀。
中      華      民      國    九十      年      八      月    二十二    日
~B法院書記官  賴成育


司法院資訊處製作；財團法人民間司法改革基金會備份。
